【裁判字號】    87,重訴,182
【裁判日期】    890301
【裁判案由】    移轉登記
【裁判全文】
臺灣士林地方法院民事裁定  八十七年度重訴字第一八二號
    原      告  臺北市○○○道兒童之家
    法定代理人  章民強
    訴訟代理人  林永頌律師
                施淑貞律師
    複  代理人  陳立雯律師
                辜郁雯律師
    被      告  財團法人基督教中國佈道會
                            設.
    法定代理人  曾天俊      住.
    訴訟代理人  許淑華律師
    複  代理人  柯君重律師
右當事人間請求移轉登記事件，本院裁定如左：
    主      文
原告之訴及假執行之聲請均駁回。
訴訟費用由原告負擔。
    理      由
一、按訴之同一與否，係以當事人、訴訟標的及訴之聲明三者是否同一為斷，於訴訟
    進行中三者有一變更，即為訴之變更，觀諸最高法院二十六年渝上字第三八六號
    判例自明。經查：本件原告起訴時係以「章民強即臺北市○○○道兒童之家之管
    理人」列為原告，有起訴狀在卷為憑，嗣則改以「臺北市○○○道兒童之家」為
    原告，並列章民強為法定代理人，則有原告民國八十八年十一月五日所提之言詞
    辯論意旨續二狀附卷可稽，其就原告所列之方式以形式觀之，似有不同，然原告
    自始即於起訴狀當事人欄中表明章民強非以個人身分提起本件訴訟，而係以臺北
    市○○○道兒童之家管理人之身分進行本件訴訟，是本件原告所列之方式，實質
    上所欲表彰訴訟進行之主體，並無不同，僅係就當事人所為之「更正」，尚不涉
    及訴之變更，合先敘明。
二、按原告無當事人能力，法院應以裁定駁回之，觀諸民事訴訟法第二百四十九條第
    一項第三款規定自明。次按非法人團體，設有代表人或管理人者，有當事人能力
    ，民事訴訟法第四十條第三項定有明文，而所謂非法人團體應包括非法人社團及
    非法人財團，亦為院字第一九二六號號解釋所肯認；且具當事人能力之非法人團
    體必須有一定之名稱及事務所或營業所，並有一定目的及獨立之財產，而設有代
    表人或管理人者始足當之（最高法院六十四年臺上字第二四六一號判例參照）。
    經查：
（一）原告於四十一年即成立，原稱福幼園，嗣改稱為「聖道兒童之家」、再更名為
      「私立聖道育幼院」、再改稱「臺北市○○○道兒童之家」，現改稱為臺北市
      ○○○道兒童之家，設址於臺北市○○○路六之二號，以收容孤兒、關懷孤兒
      為目的，現任董事長為章民強，惟迄未為法人之登記，為原告所自承，並據提
      出立案證書影本、沈保羅牧師所著「流淚撒種」文章影本一份為憑，且為被告
      所不爭執，是堪認原告有一定之名稱、營業所，並有一定之目的。
（二）原告是否為被告之附屬機構：
    原告主張被告之前身為基督教中國佈道會臺灣區辦事處，該辦事處係於三十八
      年由計志文牧師派沈保羅牧師來臺傳福音始，迄六十六年脫離基督教中國佈道
      會美國總會而獨立，被告係於五十三年因應基督教中國佈道會臺灣區辦事處稅
      務上之需要而成立，而認原告與基督教中國佈道會臺灣區辦事處均為基督教中
      國佈道會美國總會所設立，為各自獨立平行之單位一節，為被告所否認，辯稱
      ：其係嗣濫觴於二十年間，由計志文牧師於上海組織「佈道團」，嗣於三十七
      年於上海成立「基督教中國佈道會」，原告為被告之附屬機構等詞。姑不論兩
      造所爭執之被告團體性格究創始於何年，然查被告於設立登記為財團法人前，
      即以基督教中國佈道會臺灣區辦事處之名義存在，則為兩造所不爭執，是此部
      分事實堪以認定。
    被告係於五十三年十月三十日經設立登記為財團法人臺灣省基督教中國佈道會
      ，以創立教會傳佈基督福音為目的，嗣更名為財團法人基督教中國佈道會，以
      創立教會、傳佈基督福音、興辦孤兒院、教養貧困孤兒為其目的，有法人登記
      證書影本在卷可佐，是被告之設立目的已包括原告之設立目的亦堪認定。
    觀諸原告自五十五年十一月十日所召開之董事會，即決議其為中國佈道會附設
      之單位，有該次會議記錄在卷可憑，而原告於七十三年七月二十七日、七十六
      年七月三十日、七十九年七月十六日、八十四年三月二十日所召開之董事會之
      會議紀錄中均載有「上級輔導員」一欄，尤以七十三年間、七十六年間之董事
      會會議紀錄中更清楚載明上級輔導員為孫栩仙，其即為斯時被告之董事長，七
      十九年間任被告之董事長王其榮、八十四年間時任被告董事長之郭自厚亦均列
      席該次會議，而八十四年三月二十日董事會之臨時議案中，所討論之事項即原
      告因舊女樓使用年限已久，屋頂嚴重漏水，以致影響孩子住宿生活，故懇請中
      佈會董事與兒童之家董事會再舉行座談會，以研討舊女樓是否需整修或改建，
      亦決議由時任被告董事長之郭自厚協調時間；復佐以卷附原告所提「臺北市○
      ○○道育幼院」七十五年間之立案證明書，上亦清楚載明創辦團體為：基督教
      中國佈道會；再參以原告於七十九年十二月七日修正之組織章程第一條更載明
      ：「聖道兒童之家係基督教中國佈道會附屬之慈善事業，依中國佈道會組織章
      程第二條之規定設立，以收容並教育貧苦孤兒為宗旨」，有該組織章程一份附
      卷為憑；而被告於七十四年六月十七日所召開之董事臨時會，會中討論原告新
      建禮堂，是否變更起訴人名義一事，原告之董事長章民強更建議在起造人名義
      上冠以「財團法人基督教中國佈道會」字樣，藉以表示隸屬關係，並非另外之
      獨立機構，並決議通過，有該次會議紀錄在卷為憑；而原告與被告於五十三年
      設立登記為法人前之前身即「基督教中國佈道會臺灣區辦事處」，原既皆為非
      法人團體，嗣於五十三年間由被告登記為財團法人，原告則仍未為法人之登記
      ，且被告之設立目的，亦包含原告之設立目的，沈保羅牧師之妻沈王從潔斯時
      既為原告之院長，亦同為被告之董事長，而沈保羅亦為被告之董事，有董事名
      冊一份在卷可參，復佐以卷附五十三年八月三十日沈保羅牧師出具捐助證明書
      ，載明以其名義購買之兩造現所爭執之土地，確係被告所有，不屬任何私人，
      足認於五十三年間，原告確有與被告設立登記前之前身即「基督教中國佈道會
      臺灣區辦事處」之非法人團體合併，並以被告為合併後之團體，以被告名義為
      財團法人登記之意。雖沈保羅牧師嗣於八十七年五月二十六日又出具證明書，
      表明前揭土地僅係信託於被告名下云云，然此為兩造發生紛爭後所製作，尚難
      據以否認於被告設立登記之際，原告確有以己為被告附屬機構之意，是原告就
      此所辯，與事實不符，不足採信。另證人李滌生牧師雖證稱：「中佈會臺灣辦
      事處與兒童之家好像是雙胞胎一樣，母親是指計志文牧師即美國總會，他在臺
      設了二個單位、二個機構，當初來臺設了臺灣區辦事處及兒童之家，我當過臺
      灣區辦事處主任，只能管教會方面之事，不能管兒童之家之事‧‧‧」等詞（
      見本院八十七年十二月八日準備程序筆錄），然其亦表明被告為法人登記之際
      其人在國外，並未參與等語（見同前準備程序筆錄），是其對被告設立登記時
      ，原告究有無與「基督教中國佈道會臺灣區辦事處」合併，並以被告為合併後
      之團體辦理設立登記一事，並不清楚，自難憑其證言認原告為獨立於被告外之
      機構。
    綜上所述，足徵原告與被告之前身即「基督教中國佈道會臺灣區辦事處」，原
      皆為非法人團體，嗣於五十三年間，以被告名義設立登記為財團法人，原告之
      設立目的既為被告之設立目的所含括，已無獨立存在之目的，其團體性亦因與
      「基督教中國佈道會臺灣區辦事處」合併，並以被告為合併後之團體辦理設立
      登記為財團法人而消滅，是原告為被告之附屬機構，並無獨立存在目的即堪認
      定。
（三）又按分公司係由總公司分設之獨立機構，就其業務範圍內之事項涉訟時，有當
      事人能力，雖有最高法院四十年臺上字第三九號判例可資參照，然此係為謀訴
      訟上之便利，從寬認法人之分支機構就其業務範圍內之事項涉訟，有當事人能
      力，非謂分公司有獨立之財產（見最高法院六十六年度臺上字第三四七號判例
      ），亦非謂法人之分支機構，必符民事訴訟法第四十條第三項所謂非法人團體
      之要件，而具當事人能力。原告既為被告之附屬機構，欠缺獨立存在之目的，
      且其於被告聲請為法人登記之際，既有與「基督教中國佈道會臺灣區辦事處」
      合併，並以被告為合併後之團體辦理法人設立登記之意均如前述，則其於被告
      取得法人格後，原告之團體性格應已消滅，縱其現仍有一定之名稱、事務所、
      營業所，並有一定之目的，然其事務所、營業所即為被告登記之事務所、營業
      所現址，且又欠缺獨立存在目的，更難謂其有獨立之財產，揆諸前揭說明，自
      難認原告為具有當事人能力之非法人財團。
三、原告既非具有當事人能力之非法人財團，且為被告之分支機構，與被告之法人格
    為單一不可分割，已如前述，揆諸首揭說明，原告起訴，自因欠缺當事人能力，
    而不合法，且該不合法亦無從補正，自應予裁定駁回。
四、依民事訴訟法第二百四十九條第一項第三款、第九十五條、第七十八條，裁定如
    主文。
中      華      民      國    八十九    年      三    月        一      日
                                    臺灣士林地方法院民事第一庭
~B審判長法官  傅文民
~B      法官  王怡雯
~B      法官  方彬彬
右為正本係照原本作成。
如對本裁定抗告須於裁定送達後十日內向本院提出抗告狀。
中      華      民      國    八十九    年      三    月        二      日
~B法院書記官  王琍瑩


司法院資訊處製作；財團法人民間司法改革基金會備份。
